【裁判字號】    90,上易,1755
【裁判日期】    900831
【裁判案由】    詐欺
【裁判全文】
臺灣高等法院刑事判決                            九十年度上易字第一七五五號
    上  訴  人  臺灣士林地方法院檢察署檢察官
    被      告  甲○○
    選任辯護人  林樹旺
                莊志成
右上訴人因被告詐欺案件，不服臺灣士林地方法院九十年度易字第八○號，中華民國
九十年三月二十日第一審判決（起訴案號：臺灣士林地方法院檢察署八十九年度偵字
第六五五五號）提起上訴，本院判決如左：
    主  文
原判決撤銷。
甲○○共同連續意圖為自已不法之所有，以不正方法由自動付款設備取得他人之物，
處有期徒刑月，如易科罰金以佰元折算壹日。
    事  實
一、甲○○意圖為自己不法之所有，明知其在華信商業銀行股份有限公司（以下簡稱
    華信銀行）所開立之存款帳戶，因電腦程式變更的關係，應作關戶的動作但沒有
    關成，致可溢額提領款項，乃基於概括犯意，利用電腦程式錯誤之機會，自民國
    （下同）八十八年五月十二日起，擅自由其他金融機構設置之自動提款設備，連
    續自該帳戶內提款多次，其間並推由一不知名之成年男子繼續提領款項，總計詐
    領新台幣（下同）四百三十一萬七千四百四十一元，至同年五月三十一日經華信
    銀行核對帳目始發覺上情。
二、案經華信商業銀行股份有限公司訴請臺灣士林地方法院檢察署檢察官偵查起訴。
    理  由
一、訊據被告甲○○坦承以金融卡溢領款項等情，惟堅詞否認其領得金額達四百多萬
    元及有詐欺犯行，辯稱：伊於五月十二日領款後曾打電話至華信銀行詢問為何伊
    之貸款額度已用完，尚可領出現金，經華信銀行承辦人員告知伊依電腦資料之顯
    示伊仍可支用該筆款項，伊僅領得一百多萬元，嗣於同年月十六日有一名自稱華
    信銀行行員者赴伊家中取走伊之乙存存摺與甲存提款卡表示要回去對帳，伊未告
    知該人銀行帳戶密碼，但該不知名男子自五月十七日起即陸續提領其餘現金，伊
    並無詐欺意圖等語。惟查：
  (一)按存摺及金融卡均為重要金融工具，衡諸常理，一般人應不會僅憑陌生人片面之
    詞，即率而交付之，又被告既自稱並未告知密碼，而轉帳及以金融卡提領現金均
    需輸入密碼，則該不知名成年男子如何得知密碼而盜領被告帳戶內之金錢，亦堪
    置疑，此外，被告帳戶之溢領額度中大部分均係以電腦轉帳之方式，自甲存帳戶
    轉至乙存帳戶（分別為五月十三日之二十萬元、二百一十八萬三千七百九十九元
    以及五月十七日之一百六十四萬元，總計四百零二萬三千七百九十九元），此觀
    諸帳戶往來明細可知，該人如取走被告之甲存提款卡而被告留有乙存提款卡，則
    該人直接提領或轉帳至自己帳戶即可，為何平白將大筆額度轉帳至被告所有之乙
    存帳戶？又如何得以領取該帳戶內之款項？且告訴代理人於本院審理時亦陳稱：
    「．．．我們沒有這個行員，純是她杜撰，沒有這事情」，被告既無法具體舉證
    確有該銀行行員取走其金融卡及存摺，自屬難脫干係，其辯稱有不知名華信銀行
    行員者取走伊之乙存存摺與甲存提款卡並提領帳戶內之現款等情，顯不可採，合
    先說明。
  (二)被告原先向告訴人銀行申請之五百萬元貸款額度已於八十七年四月二十四日撥至
    其活存帳戶，此為被告於本院審理時所不爭執，且告訴代理人稱被告雖不知銀行
    電腦程式之設計方式，但一定知道可提領之最高額度。而依被告於告訴人銀行開
    戶時所簽具之開立存款帳戶約定書第六條規定「存戶同意經收受貴行寄送之相關
    對帳單後，如發現對帳單有任何不符時，應於收到對帳單七日內以書面通知貴行
    重行核對，否則視為核對無誤」及第九條規定「因貴行處理錯誤存入帳戶或由第
    三人誤寫帳號號或戶名而存入帳戶者，貴行自得逕自該帳戶扣除更正之，倘該存
    入款已被支用，一經貴行通知，存戶應即退還貴行，不得拖延」，並揆諸學理上
    「事實上之擔保承受」之法理，應認若對帳單有錯誤時，被告應即通知銀行重新
    核對，如果銀行處理錯誤存入被告的帳戶時，銀行得扣除更正之，若被告已誤用
    的話，應即退還，但被告於發現告訴人電腦程式出現錯誤時，不僅未予告知，竟
    利用該錯誤而溢領鉅額款項，且明知已逾越可提領之額度，仍違背誠實信用原則
    提領非屬其所有之金錢。又依最高法院二十四年上字第四五一五號：「刑法第三
    百三十九條第一項所謂之詐術，並不以欺罔為限，即利用人之錯誤而使其為財物
    之交付，亦不得謂非詐欺」之判例意旨，縱被告未施以積極的欺罔行為，僅係消
    極利用人之錯誤而取他人之物，其不作為之不正方法所為，仍應構成詐欺。
  (三)刑法第三百三十九條之二第一項之利用自動付款設備詐欺取財罪，以意圖為自己
    或第三人不法之所有，以不正方法由自動付款設備取得他人之物為構成要件，被
    告雖辯稱於八十八年五月十二日得知可溢領款項後即曾詢問銀行行員為何伊之貸
    款額度已用完，仍可領出現金？然查：自動付款設備為付款人設置用以接收持有
    提款卡者輸入特定之訊號，加以查對，如與原設定程式相符即代付款人付出定額
    款項，故屬付款人意思結構之延伸或代表，是若付款人已明知被告並無權限提領
    帳戶內之款項時，縱被告所輸入者為正確之密碼，亦會拒絕付款；又縱當時真有
    行員誤稱帳戶仍可繼續使用，被告亦不得因此溢領不屬其所有之款項，是被告故
    意違背告訴人銀行之意思，連續由自動付款設備溢領額度外之現款，顯係以不正
    之方法取得他人之物，且嗣後既經銀行通知該錯誤之情形，本應將該溢領款項退
    還銀行，被告卻拒不退還，其有為自已不法所有之意圖自屬昭彰。
    綜上所述，被告所辯為畏罪飾卸之詞，委無可採，本件事證明確，被告詐欺之犯
    行洵堪認定。
二、核被告所為係犯刑法第三百三十九條之二第一項之利用自動付款設備詐欺取財罪
    ，應予依法論科，被告與該不知名成年男子有犯意聯絡及行為分擔，為共同正犯
    ；又其先後多次犯行，時間緊接，犯罪構成要件相同，顯係基於概括之犯意反覆
    為之，應論以連續犯一罪，並加重其刑。原審未詳勾稽，認被告所為與詐欺罪之
    構成要件有間，僅屬民事糾葛，應循民事途徑解決，而遽為無罪之判決，核有未
    洽，檢察官上訴執此指摘原判決不當，為有理由，應予撤銷改判。爰審酌被告連
    續溢領鉅額款項，惡意重大，迄今不願與告訴人和解及其犯罪動機、手段、目的
    、素行、所生危害、犯罪所得、犯後態度不良等一切情狀，量處如主文第二項所
    示之刑，以資懲儆。又被告於犯罪行為後，刑法第四十一條已於九十年一月十日
    修正公布生效，依該條第一項之規定，犯最重本刑為五年以下有期徒刑以下之刑
    之罪，而受六個月以下有期徒刑或拘役之宣告，因身體、教育、職業、家庭之關
    係或其他正當理由，執行顯有困難者，得以一元以上三元以下折算一日（現已提
    高一百倍），易科罰金。但確因不執行所宣告之刑，難收矯正之效，或難以維持
    法秩序者，不在此限。比較新舊法，因新法有該但書之規定，較不利於被告，依
    刑法第二條第一項但書，應仍適用修正前刑法第四十一條，諭知易科罰金折算標
    準。
據上論斷，應依刑事訴訟法第三百六十九條第一項前段、第三百六十四條、第二百九
十九條第一項前段，刑法第二十八條、第五十六條、第十一條前段、第三百三十九條
之二第一項、第二條第一項但書、修正前刑法第四十一條，罰金罰鍰提高標準條例第
二條，判決如主文。
本案經檢察官劉斐玲到庭執行職務。
中      華      民      國    九十      年      八      月    三十一    日
                            臺灣高等法院刑事第十二庭
                                    審判長法  官  劉  景  星
                                          法  官  陳  博  志
                                          法  官  陳  志  洋
右正本證明與原本無異。
不得上訴。
                                          書記官  蔡  佩  珊
中      華      民      國    九十      年      八      月     三十一   日
附錄：本判決論罪科刑法條全文
刑法第三百三十九條之二第一項
意圖為自已或第三人不法之所有，以不正方法由自動付款設備取得他人之物者，處三
年以下有期徒刑、拘役或一萬元以下罰金。


司法院資訊處製作；財團法人民間司法改革基金會備份。
